最高法院民事判決　　　　　　　　　 110年度台上字第2149號
上　訴　人　劉 素 貞
　　　　　　劉 健 國
　　　　　　劉 素 英
　　　　　　劉 素 美

　　　　　　黃劉素玉
　　　　　　劉 倚 伶
　　　　　　劉 伯 倫
共　　　同
訴訟代理人　廖 學 忠律師
被 上訴 人　劉 曉 玲
　　　　　　劉 志 仁
　　　　　　劉 展 郡
　　　　　　劉 曉 慧
上列當事人間請求土地所有權移轉登記等事件，上訴人對於中華
民國109年11月30日臺灣高等法院花蓮分院第二審判決（109年度
家上字第9號），提起上訴，本院判決如下：
    主  文
原判決廢棄，發回臺灣高等法院花蓮分院。
    理  由
本件上訴人主張：
㈠坐落花蓮縣○○鄉○○段000地號土地（下稱672號土地）及其
  上同段15建號建物（與672 號土地合稱系爭不動產），暨同鄉
  ○○段12地號土地（下稱12號土地）原係訴外人劉健勳所有，
  ○○段312地號土地（下稱原312號土地）則係訴外人劉文清所
  有。
㈡劉健勳於民國54年4月26日死亡，劉文清則於同年月10日死亡，
  其妻即訴外人劉雲菜於61年11月3 日基於家長身分，代理其他
  繼承人與訴外人劉富亮成立信託契約，將其他繼承人代位繼承
  自劉健勳之系爭不動產、12號土地及繼承自劉文清之原312 號
  土地持分交由劉富亮管理，而就系爭不動產及12號土地以分割
  繼承為原因，原312 號土地則以繼承為原因，全部登記予劉富
  亮名下。
㈢劉富亮嗣於80年3 月18日死亡，被上訴人為劉富亮之繼承人，
  丙○○、戊○○於84年2 月24日以分割繼承為原因，就系爭不
  動產、12號土地、原312號土地各登記取得持分1/2。原312 號
  土地其後於107年3月12日分割，由戊○○取得312 本號土地、
  丙○○取得312之1地號土地（下稱312號、312-1號土地）。
㈣伊等因代位繼承、繼承取得之系爭不動產、12號土地、312 號
  及312之1號土地（以下合稱系爭財產）持分，與劉富亮成立之
  信託契約，於劉富亮死亡後，由被上訴人繼承該信託契約法律
  關係，該信託契約關係業經伊等以起訴狀繕本之送達終止等情
  。
㈤爰依信託終止後之信託物返還請求權，求為命：⑴丙○○將系
  爭不動產及312之1號土地所有權，按原判決附表之持分比例（
  下稱系爭比例）移轉登記予伊等；⑵癸○○將12號土地持分1/
  4，按系爭比例移轉登記予伊等；⑶戊○○將312號土地所有權
  ，按系爭比例移轉登記予伊等；⑷被上訴人就公同共有12號土
  地持分1/4 辦理遺產分割後，按系爭比例移轉登記予伊等之判
  決。
被上訴人子○○並未提出陳述；癸○○、丙○○、戊○○等 3
  人則以：上訴人並未證明系爭財產信託於劉富亮之事實；縱係
  信託登記予劉富亮，上訴人之返還請求權於劉富亮死亡時即可
  行使，惟遲至107 年10月18日始提起本件訴訟，已罹於15年時
  效等語，資為抗辯。
原審維持第一審所為上訴人敗訴之判決，駁回其上訴，係以如
  下理由，為其判斷之基礎：
㈠劉健勳於54年4 月26日死亡，其子劉文清先於同年月10日死亡
  ，劉文清之繼承人為劉富亮、劉仁貴、劉仁福、壬○○、辛○
  ○、己○○、甲○○○、庚○○；劉富亮嗣於80年3 月18日死
  亡，其繼承人為劉阿妹（104 年10月17日死亡）、癸○○、丙
  ○○、戊○○、子○○。劉仁福於106 年11月26日死亡，其繼
  承人為上訴人丁○○、乙○○；劉仁貴於70年8月2日死亡，並
  無繼承人。系爭不動產原為劉健勳所有，於61年11月3 日以分
  割繼承為原因，由劉富亮辦理移轉登記取得所有權，於84年 2
  月24日再以分割繼承為原因，由丙○○辦理移轉登記取得所有
  權。12號土地原為劉健勳所有，於61年11月3 日以分割繼承為
  原因，由劉富亮、劉文龍（劉文清之弟）各登記取得持分 1/2
  。劉富亮死亡後，於84年2 月24日以分割繼承為原因，由劉阿
  妹、癸○○各登記取得持分1/4。劉阿妹死亡後，其持分1/4於
  106 年12月26日以繼承為原因，由丙○○、戊○○、子○○、
  癸○○，登記為公同共有。原312 號土地為劉文清所有，於61
  年11月3日以繼承為原因，由劉富亮登記取得所有權全部，於8
  4年2月24日再以分割繼承為原因，由丙○○、戊○○，各登記
  取得持分1/2 ，於107年3月13日再以共有物分割為原因，由戊
  ○○登記取得312號土地所有權全部，丙○○登記取得312-1號
  土地所有權全部，為兩造所不爭。
㈡依證人癸○○之證述，可知其傳送之LINE訊息對話內容，係自
  其母劉阿妹轉述而來，並非其親見親聞。依證人劉文龍之證述
  ，可知其所為劉富亮只是代管系爭財產1/2 之證述，係聽聞自
  辛○○、壬○○而來，證人癸○○、劉文龍之證述，均難為有
  利於上訴人之認定。
㈢系爭財產均由劉富亮管理使用，劉富亮死亡後則由其繼承人分
  別管理使用至今，為兩造於第一審之不爭執事項，上訴人並未
  舉證上開自認為錯誤，應受該自認之拘束。劉富亮原設籍花蓮
  縣○○鄉○○村○鄰○○00號，於61年9 月18日劉阿妹贅婚後
  ，遷出至花蓮縣○○鄉○○村○鄰○○00號居住。上訴人並未
  舉證有何阿美族男子贅婚後，即喪失原有家族財產權利之習俗
  ，尚難以劉富亮因贅婚遷出○○村戶籍地，即認其已喪失財產
  之繼承權利。況劉富亮與劉阿妹贅婚後，於61年11月3 日仍以
  分割繼承、繼承為原因，登記取得系爭財產所有權，上訴人主
  張劉富亮僅係受託登記為系爭財產之所有人，兩造間存在信託
  契約關係，委無足採。
㈣上訴人並未證明劉文清死亡後，由劉雲菜基於家長身分代理未
  成年之壬○○、辛○○、己○○、甲○○○、庚○○，及已成
  年之劉仁貴、劉仁福，就系爭財產與劉富亮成立信託契約關係
  。從而，上訴人主張終止該信託契約關係，並依終止契約後之
  信託物返還請求權，求為命被上訴人將系爭財產按系爭比例移
  轉登記予上訴人，洵屬無據等詞。
本院廢棄原判決之理由：
㈠按法院認定事實應依憑證據，而證據之證明力固由法院依其自
  由心證斷定之，法院為判決時，應斟酌全辯論意旨及調查證據
  之結果，以判斷事實之真偽，惟取捨證據、認定事實固屬事實
  審法院之職權，然其認定須合於論理法則、經驗法則與證據法
  則，否則即屬違背法令。
㈡劉文清先於其父劉健勳死亡，其繼承人為劉富亮、劉仁貴、劉
  仁福、壬○○、辛○○、己○○、甲○○○、庚○○；系爭不
  動產及12號土地原為劉健勳所有，原312 號土地為劉文清所有
  ，於61年11月3 日依序以分割繼承、繼承為原因，由劉富亮辦
  理移轉登記取得所有權，為原審認定之事實，似見劉富亮係以
  代位繼承人或繼承人之身分直接辦理上開繼承登記，並非與其
  他繼承人即劉仁貴等人，就其等代位繼承或繼承取得之遺產，
  協議分割而由劉富亮一人單獨取得系爭財產。果爾，系爭財產
  於劉文清死亡後，由其全體繼承人按應繼分當然繼承取得，劉
  富亮僅係其繼承人之一，何以得登記取得全部遺產之原因？全
  體繼承人間有無成立協議？尚屬不明。
㈢證人劉文龍證述：劉健勳死亡後，是我們所有兄弟姊妹4 位共
  同繼承，劉文清的小孩有分配到我的旁邊，當時小孩子還很小
  ，劉富亮只是代理管理那筆土地，後來劉文清家分配到的土地
  是劉仁貴管理（一審原訴卷第119-120 頁）；卷附之被上訴人
  癸○○LINE訊息內容亦載有：據我所知，在爸爸（劉富亮）過
  世後，二叔叔（劉仁福）立即向媽媽拿土地所有權狀，媽媽也
  給他處理。不知經過多少年，因為都未辦繼承要歸為國有，媽
  媽才積極地辦理繼承，不然全部給國家了。」（原審原上卷第
  61頁）；上訴人據此主張因壬○○、辛○○、己○○、甲○○
  ○、庚○○尚未成年，其母劉雲菜代理其他繼承人，同意將系
  爭財產交劉富亮保管，而由劉富亮以分割繼承或繼承為原因，
  登記取得系爭財產，與事理不相違背，是否不可採？即有再為
  研求之餘地。原審遽為上訴人不利之論斷，非無可議。上訴論
  旨，指摘原判決違背法令，求予廢棄，非無理由。
㈣末查，本件判決所涉及之法律上爭議不具重要性，爰不經言詞
  辯論為之，附此敘明。
據上論結，本件上訴為有理由。依家事事件法第51條，民事訴
  訟法第477條第1項、第478條第2項，判決如主文。
中    華    民    國   111    年    3     月     9    日
                      最高法院民事第六庭
                          審判長法官  魏  大  喨  
                                法官  李  寶  堂  
                                法官  林  玉  珮  
                                法官  高  榮  宏  
                                法官  李  文  賢  
本件正本證明與原本無異
                                      書  記  官
中    華    民    國   111    年    3     月    16    日